臺灣高等法院刑事判決
109年度上訴字第3701號
上  訴  人  臺灣臺北地方檢察署檢察官
被      告  魏憲章




選任辯護人  賴以祥律師
            陳奕安律師
被      告  林佑嶸



選任辯護人  江宜蔚律師（扶助律師）      
被      告  翁志緯


            林宏學


上列上訴人因被告等偽造文書等案件，不服臺灣臺北地方法院10
6年度訴字第218號，中華民國109年7月31日第一審判決（起訴案
號：臺灣臺北地方檢察署105年度偵字第3209號），提起上訴，
本院判決如下：
    主  文
上訴駁回。
    事  實
一、ｚ○○於民國99年4月1日前某不詳時間加入陳昱成（現為原審
    法院通緝中）所屬詐欺集團，其明知陳昱成所委託收取之款
    項係詐欺集團經由詐騙、恐嚇之不法所得，為賺取陳昱成允
    諾每收取一筆款項得依收取金額1％計算之報酬，竟同意擔任
    為詐欺集團收取前開不法款項，並透過其於大陸地區所經營
    之公司將上開款項給付予陳昱成之角色，嗣更聘僱林宥里協
    助其處理向詐欺集團成員收取款項、記錄並匯款等工作。詐
    欺集團另招募陳德勛（林宥里、陳德勛所涉詐欺取財及恐嚇
    取財犯行均業經最高法院104年度台上字第1062號判決確定
    ，下稱前案）及其餘真實姓名、年籍均不詳之詐欺集團成員
    ，在大陸地區廣東省東莞市厚街鎮某處，負責撥打電話或透
    過網際網路刊登訊息之方式，佯稱付款方式設定錯誤、透過
    網際網路販售物品或應召集團測試是否為警察等方式詐欺或
    恐嚇臺灣民眾（具體方式、被害人人別如附表一至五受騙或
    受恐嚇情形欄所示）。復招募位於臺灣地區之趙俊淵（所涉
    詐欺取財及恐嚇取財犯行業經前案判決確定）、葉斯帆（所
    涉詐欺取財及恐嚇取財犯行業經原審法院101年度易字第987
    號判決確定）、楊皓正、林志峰（2人所涉詐欺取財及恐嚇
    取財犯行均業經臺灣桃園地方法院99年度簡字第161號判決
    確定）、徐鎮華（所涉詐欺取財及恐嚇取財犯行業經原審法
    院101年度審簡字第618號判決確定）、宋柏廷、鍾姓少年（
    無證據證明ｚ○○知悉其未滿18歲）等人擔任取款車手，出面
    向被害人收取款項。再由陳耀宗（所涉詐欺取財及恐嚇取財
    犯行業經本院102年度上訴字第2954號判決確定）負責向上
    開取款車手收取所得款項，嗣轉交予黃祥哲（所涉詐欺取財
    及恐嚇取財犯行業經前案判決確定）、林宥里或其餘身分不
    詳之詐欺集團成員，而黃祥哲亦將其向陳耀宗所收得之詐欺
    贓款交予林宥里，林宥里則依ｚ○○指示處理上開款項。
二、ｚ○○便依上開謀議及分工計畫，於加入該詐欺集團後之99年
    間，意圖為自己不法所有，與陳昱成、黃祥哲、林宥里、陳
    德勛、黃祥哲及各該車手等詐欺集團成員，基於行使偽造公
    文書、僭行公務員職務、恐嚇取財或詐欺取財之犯意聯絡，
    由上開詐欺集團成員依前揭分工方式，於附表一所示時、地
    ，分別以附表一之方式詐欺或恐嚇如附表一所示之ｉ○○；又
    於附表二所示時、地，以冒充公務員、行使偽造公文書之方
    式，詐騙如附表二所示之ｈ○○；再於附表三至五所示時、地
    ，分別以附表三至五所示方式，詐欺如附表三至五所示之人
    ；致使附表一至五所示之人，將附表一至五所示款項，匯入
    附表一至五所示人頭帳戶。經由上開取款車手提領後，將上
    開所得款項交予ｚ○○所聘用之林宥里，林宥里用以在臺灣購
    買機器，再將機器運至大陸地區交由ｚ○○經營之貿易公司銷
    售，ｚ○○再將等額之人民幣在大陸當地交予陳昱成，致該詐
    欺集團取得上開不法所得。嗣附表一至五所示之被害人多人
    報警，經警方循線查獲始悉上情。
三、案經ｉ○○、辛○○、ｌ○○、ｂ○○、辰○○、ｓ○○、ｃ○○、Ｖ○○、酉○○、
    ｐ○○、ｑ○○、ａ○○、Ｌ○○、Ｅ○○、Ａ○○、庚○○、Ｒ○○、丑○○、ｙ○○、
    ｘ○○、郭軍佑、巳○○、Ｚ○○、宇○○、甲甲○○、Ｃ○○、Ｄ○○、子○○
    、廖珮伭、ｎ○○、卯○○、Ｆ○○、Ｑ○○、丁○○、Ｈ○○、ｒ○○、ｋ○○分
    別訴由（改制後之）桃園市政府警察局中壢分局及大園分局
    、高雄市政府警察局苓雅分局及鳳山分局、彰化縣警察局員
    林分局、宜蘭縣政府警察局宜蘭分局、新北市政府警察局海
    山分局、高雄市政府警察局新興分局、臺中市警察局第三分
    局、臺北市政府警察局中正第一分局、彰化縣警察局彰化分
    局、桃園市政府警察局桃園分局、新北市政府警察局中和第
    二分局、新北市政府警察局新店分局、臺北市政府警察局中
    山分局、臺北市政府警察局北投分局、新北市政府警察局三
    重分局、桃園市政府警察局平鎮分局、臺北市政府警察局文
    山第一分局、彰化縣警察局員林分局、臺南市警察局第二分
    局、臺北市政府警察局松山分局、新北市政府警察局新莊分
    局、花蓮縣警察局吉安分局、臺南市警察局第一分局、臺中
    市政府警察局太平分局、臺北市政府警察局信義分局、臺中
    市政府警察局烏日分局、新北市政府警察局新莊分局、新北
    市政府警察局樹林分局報請臺灣臺北地方檢察署檢察官偵查
    起訴
。    理  
由壹、有罪（ｚ○○）部分
：一、證據能力
：    本件認定事實所引用之卷內所有卷證資料（包含人證、物
    證、書證，詳下述及者），並無證據證明係公務員違背法定
    程序所取得，與本案事實亦有自然之關連性，公訴人、被告
    ｚ○○及其辯護人迄至本案言詞辯論辯論終結，均不爭執該等
    卷證之證據能力或曾提出關於證據能力之聲明異議（見本院
    卷二第140至153頁筆錄），本院認引為證據為適當，是物證
    部分，依刑事訴訟法第158條之4之反面規定，傳聞證據部分
    ，依同法第159條之5之規定，下述認定事實所引用之證據方
    法均有證據能力。　
　二、認定事實：　
　　㈠上開犯罪事實，業據被告ｚ○○於原審及本院審理時均坦承不
    諱，核與證人即詐欺集團成員陳耀宗、趙俊淵、黃祥哲、林
    宥里、陳德勛、葉斯帆、宋柏廷、徐鎮華、鍾○鴻、楊皓正
    、林志峰等人，及附表一至五被害人欄所示被害人之陳述或
    證述相符，並有附表一至五所示被害人之匯款單據與報案資
    料等、99及100年之被告ｚ○○帳目、林宥里設於中國信託商業
    銀行帳戶歷史交易明細、開戶資料、扣案之隨身碟、帳冊、
    行動電話、金融卡為證（物、書證出處詳本院卷二第140至1
    53頁筆錄），足認被告ｚ○○上開任意性之自白，核與事實相
    符而堪採信為真。　
　　㈡起訴意旨雖認被告ｚ○○係該詐欺集團之首腦，然查起訴書如
    此認定，無非係以證人黃祥哲、林宥里於偵查中之證述稱：
    詐騙款項係交給ｚ○○等語（見偵18709卷一之1第50至54、58
    至61頁；偵18709卷二第49、54至58頁筆錄），為其主要論
    據。惟被告ｚ○○自承於詐欺集團內係擔任在臺收取詐騙款項
    之角色，並於收取上開款項後仍需透過其在大陸所經營之貿
    易公司支付詐騙所得予同案共犯陳昱成，手法如事實欄二所
    載（見原審卷七第34、35頁；本院卷二第10、155頁筆錄）
    ，是被告ｚ○○在臺有透過林宥里收取詐欺集團車手所取得之
    款項亦屬合理，尚不能以此即推論其為該詐欺集團之首腦，
    公訴人並未提出足夠之積極證據證明此一位階、分工情形，
    被告ｚ○○又堅詞否認係詐欺集團之首謀（見原審卷五第87頁
    筆錄），則依據罪疑惟利被告之無罪推定精神，自僅能作對
    其有利之認定，認定被告ｚ○○僅負責擔任在臺收取詐騙等不
    法款項及在陸支付給陳昱成之工作，尚非該詐欺集團之首腦
。　㈢綜上所述，被告ｚ○○所犯事證明確，其各該犯行洵堪認定，
    均應依法論科。
　三、論罪：　
　  ㈠新舊法比較
：　⒈查被告ｚ○○行為（99年間）後，刑法第339條第1項、第339
    條之4業於103年6月18日修正公布，於同年月20日生效施行
    。修正前之刑法第339條第1項原規定：「意圖為自己或第三
    人不法之所有，以詐術使人將本人或第三人之物交付者，處
    5年以下有期徒刑、拘役或科或併科1千元以下罰金」；而修
    正後刑法第339條第1項則規定：「意圖為自己或第三人不法
    之所有，以詐術使人將本人或第三人之物交付者，處5年以
    下有期徒刑、拘役或科或併科50萬元以下罰金。」並增訂刑
    法第339條之4規定「犯第339條詐欺罪而有下列情形之一者
    ，處1年以上7年以下有期徒刑，得併科1百萬元以下罰金：
    一、冒用政府機關或公務員名義犯之。二、三人以上共同犯
    之。三、以廣播電視、電子通訊、網際網路或其他媒體等傳
    播工具，對公眾散布而犯之。前項之未遂犯罰之。」比較修
    正前、後之規定，修正後刑法第339條第1項之罰金刑刑度由
    1,000元（銀元）提高為50萬元（新臺幣），並增訂刑法第3
    39條之4之加重詐欺罪，使部分修正前原應適用刑法第339條
    第1項普通詐欺罪論罪科刑之情形，於修正後應改論以刑法
    第339條之4第1項加重詐欺罪，比較後以修正前之規定對被
    告ｚ○○較有利，是就被告ｚ○○上開行為，應依刑法第2條第1項
    前段規定，適用被告ｚ○○行為時之法律即修正前刑法第339條
    第1項之規定論處
。　⒉另被告ｚ○○行為後，刑法第158條及第346條第1項亦於108年
    12月25日修正公布，並於同年月27日施行生效。就刑法第15
    8條部分，該次修正係將罰金刑刑度修正為「1萬5千元以下
    」，與修正前之罰金刑，依刑法施行法第1條之1第2項前段
    規定提高後之刑度，並無差異；就刑法第346條第1項部分，
    修正後之規定係依刑法施行法第1條之1第2項前段規定將罰
    金提高為30倍，亦即將原本之銀元1,000元修正為新臺幣3萬
    元，其修正之結果不生有利或不利於行為人之情形，是就被
    告ｚ○○所涉本案犯行之法定刑度並未修正，實質上並無法律
    效果及行為可罰性範圍之變更，自無新舊法比較之問題，而
    應適用裁判時法即修正後刑法第158條、第346條第1項，併
    予敘明
。  ㈡不實傳票等亦係公文書，但無公印文
：　⒈按公文書係指公務員職務上製作之文書，刑法第10條第3項
    定有明文；刑法上偽造文書罪，係著重於保護公共信用之法
    益，即使該偽造文書所載名義制作人實無其人，而社會上一
    般人仍有誤信其為真正文書之危險，仍難阻卻犯罪之成立。
    從而，由形式上觀察文書之製作人為公務員，且文書之內容
    係就公務員職務上之事項所製作，即使該偽造之公文書上所
    載製作名義機關不存在，或該文書所載之內容並非該管公務
    員職務上所管轄，而社會上一般人無法辨識仍有誤信其為真
    正之危險時，難謂其非公文書
。　⒉查附表二所示偽造之「台灣雲林地方法院檢察總署執行公
    正處監管信託證明」、「台灣雲林地方法院檢察署刑事傳票
    」，形式上已表明係檢察機關所出具，其內容亦有表彰檢察
    官本於職務而製作之意，縱我國並無「台灣雲林地方法院檢
    察總署」之機關，且上開文書所蓋印文亦有謬誤，惟其上蓋
    有機關印信及公務員職章，表彰為公務相關文書，且內容均
    涉及刑事案件之偵辦，核與檢察署之業務相當，社會上一般
    人既仍有誤信為真正之危險，依據前揭說明，仍應認係公文
    書
。　⒊然按刑法上所謂公印或公印文，係專指表示公署或公務員
    資格之印信而言，即俗稱大印與小官章及其印文。又刑法第
    218條第1項所稱之公印，係指由政府依印信條例第6條相關
    規定製發之印信，用以表示公署或公務員之資格，即俗稱之
    大印及小官章而言。至其形式凡符合印信條例規定之要件而
    製頒，無論為印、關防、職章、圖記，如足以表示其為公務
    主體之同一性者，均屬之。而我國公印之製頒係規定於印信
    條例，且依印信條例就印信之種類、質料、形式、字體及尺
    度等均有明文規範，故是否屬刑法第218條第1項之公印，仍
    應依印信條例所規定之外觀形式為認定。而政府並無可能製
    頒與我國公務機關名銜不符之印信，則偽造與我國公務機關
    名銜不符之印章，因非依印信條例規定由上級機關所製發之
    印信以表示該機關之資格者，自無從認定為依印信條例所製
    頒之印信，與公印之要件不符。是以，上開附表二所示經偽
    造之「台灣雲林地方法院檢察總署執行公正處監管信託證明
    」、「台灣雲林地方法院檢察署刑事傳票」上，固有「雲林
    地方法院檢察署」及「地方法院檢察官蔡啟文」職章等印文
    ，但依據前揭說明，該等印文均非屬公印文，僅為通常之印
    文。至於上開「台灣雲林地方法院檢察總署執行公正處監管
    信託證明」文書上之「中央存款保險局」印文，應係指中央
    存款保險股份有限公司，核其性質原即非公法人，是上開文
    書所偽造之「中央存款保險局」印文，亦非公印文
。  ㈢是核被告ｚ○○所犯之罪如下（其行為時尚無涉嗣後修正之組
    織犯罪條例及洗錢防制法相關之罪）
：　⒈就附表一編號1與2所為及編號4所為，均係犯修正前刑法第
    339條第1項之詐欺取財罪；就附表一編號3所為，係犯刑法
    第346條第1項之恐嚇取財罪。編號1、2部分，時間接近，編
    號1被害人ｉ○○已然受騙而匯款，編號2被害人ｉ○○則未匯款，
    應認編號1之詐欺既遂已然吸收編號2之詐欺未遂部分
。　⒉就附表二編號1所為，係犯刑法第216條、第211條之行使偽
    造公文書罪、第158條第1項之僭行公務員職權罪及修正前刑
    法第339條第1項之詐欺取財罪。被告ｚ○○所參與之詐欺集團
    持上有附表二編號1所示偽造印文（按本件並無證據證明該
    詐欺集團有偽刻印章之行為）之偽造公文書詐騙被害人而行
    使之，其偽造印文之行為係偽造公文書之部分行為，偽造之
    低度行為，應為行使之高度行為所吸收，均不另論罪
。　⒊就附表三編號1至50、附表四編號1至9、附表五編號1至23
    所為，均係犯修正前刑法第339條第1項之詐欺取財罪
。　㈣被告ｚ○○就本件雖僅參與向取款車手收款並於大陸地區交付
    予陳昱成之部分，然其於從事上開行為時已知悉其所從事係
    詐欺集團之詐騙、恐嚇取財犯行，且其動機係為賺取詐欺集
    團所允諾按收取金額1％之報酬，是被告ｚ○○雖未直接參與附
    表一至五所示對各被害人施用詐術、恐嚇取財之犯行，惟其
    既參與詐欺集團之分工，顯與實際實施此部分犯行之成員間
    ，均有犯意之聯絡，有將所屬詐欺集團成員之所為，視為己
    之所為之意，客觀上亦有行為分擔，是被告ｚ○○就附表一至
    五與陳昱成等人及其餘身分不詳之詐欺集團成員間均有犯意
    聯絡與行為分擔，均應論以共同正犯
。　㈤雖鍾姓少年於參與附表三編號46至49所示犯行時尚未滿18
    歲，且附表三有部分被害人尚未滿18歲，然因本件詐欺集團
    分工細膩，被告ｚ○○與鍾姓少年間並不認識，且無證據證明
    被告ｚ○○知悉共犯鍾姓少年及附表三所示部分被害人為未滿1
    8歲之人，本件應無其行為時之兒童及少年福利法第70條第1
    項前段（其行為後已更名為兒童少年福利與權益保障法，並
    移列第112條第1項前段）之適用
。　㈥被告ｚ○○就附表二編號1所示犯行，其所參與之詐欺集團，
    由其他詐欺集團成員所為僭行公務員職權、行使偽造公文書
    及詐欺取財等犯行，其目的在詐欺被害人之金錢，客觀上屬
    犯罪計畫之階段實行，被害人又屬單一，依一般社會通念，
    應整體視為一行為，是被告ｚ○○以一行為觸犯數罪名，為想
    像競合犯，應依刑法第55條規定從一重之行使偽造公文書罪
    處斷
。　㈦被告ｚ○○參與如附表一編號1、3、4、附表二編號1、附表三
    編號1至50、附表四編號1至9、附表五編號1至23所示犯行，
    因各該犯行之時、地或被害人明顯可分，應認犯意各別，行
    為或侵害法益不同，應予分論併罰
。貳、無罪（午○○、Ｇ○○、未○○）部分
：一、公訴意旨另略以：被告未○○（綽號「彈頭」）、午○○（綽
    號「紅豆」）、Ｇ○○（綽號「小偉」）與被告ｚ○○、陳昱成等
    人共組詐欺集團，共同詐騙或恐嚇附表一至五所示之被害人
    ，分工方式為ｚ○○、陳昱成指示被告未○○、午○○、Ｇ○○及羅鈺
    富負責撥打電話予被害人，佯以應徵司機或付款方式設定錯
    誤等詐欺方法或恐嚇被害人得財。因認被告未○○、午○○、Ｇ○
    ○（以下簡稱被告未○○等3人）均涉犯與被告ｚ○○相同之上開
    各罪嫌
。二、按犯罪事實應依證據認定之，無證據不得認定犯罪事實。
    又不能證明被告犯罪者，應諭知無罪之判決，刑事訴訟法第
    154條第2項、第301條第1項分別定有明文。而事實之認定，
    應憑證據，如未能發現相當證據，或證據不足以證明，自不
    能以推測或擬制之方法，以為裁判基礎。再認定不利於被告
    之事實，須依積極證據，苟積極證據不足為不利於被告事實
    之認定時，即應為有利於被告之認定，更不必有何有利之證
    據。而認定犯罪事實所憑之證據，雖不以直接證據為限，間
    接證據亦包括在內；然而無論直接或間接證據，其為訴訟上
    之證明，須於通常一般之人均不致有所懷疑，而得確信其為
    真實之程度者，始得據為有罪之認定，倘其證明尚未達到此
    一程度，而有合理之懷疑存在，致無從為有罪之確信時，即
    應為無罪之判決。且刑事訴訟法第161條第1項規定，檢察官
    就被告犯罪事實，應負舉證責任，並指出證明之方法。因此
    ，檢察官對於起訴之犯罪事實，應負提出證據及說服法院之
    實質舉證責任。倘其所提出之證據，不足為被告有罪之積極
    證明，或其指出證明之方法，無從說服法院以形成被告有罪
    之心證，基於無罪推定之原則，自應為被告無罪之諭知
。三、本件公訴意旨認被告未○○等3人涉犯前揭犯行，無非係以
    同案被告或詐欺集團其他成員之陳述及附表一至五所示之相
    關證據方法為其主要論據
。四、訊據被告未○○等3人均堅詞否認犯行，其等均辯稱：我們
    雖有於99年間前往大陸地區深圳從事電話詐騙之工作，但我
    們騙的是被害人的金融帳戶，沒有向被害人詐騙過金錢。詐
    欺集團是在報紙上刊登廣告表示八大行業要應徵司機，被害
    人依照廣告上的電話撥打進來，我們是接電話的人，就向被
    害人表示需要提供帳戶及提款卡給公司審核，要求被害人將
    帳戶、提款卡及密碼寄給臺灣地區詐欺集團成員或放在特定
    地點的置物櫃內，由詐欺集團成員去拿取，現在不記得詐騙
    對象及金融帳戶了，但詐騙的對象都是臺灣人。每次詐騙成
    功可獲得3,000至5,000元不等的報酬等語（見原審卷四第16
    6至169、174至177、188至191頁，本院卷二第11至12、157
    至158頁筆錄）
。五、經查
：  ㈠被告未○○等3人雖自承均有前往大陸深圳地區從事電話詐騙
    工作，且按每次詐騙成功可賺取3,000至5,000元不等之報酬
    ，然被告未○○等3人陳稱其等之工作內容係詐騙被害人之「
    金融帳戶」，並非如檢察官所起訴之向附表一至五所示被害
    人直接詐騙「金錢」，清查附表一至五之相關被害事證，並
    無直接證據證明該等被害人係接到被告未○○等3人之詐騙或
    恐嚇電話，亦無證據證明其等分得本件各該被害人所匯款項
    中一定比例或金額之報酬，已難遽認附表一至五所示之事實
    與該3人有關
。　㈡檢察官起訴被告未○○等3人所依憑之證據，最主要係以證人
    陳德勛於警詢中證稱：警方提供指認犯罪嫌疑人紀錄表中，
    編號1（即被告Ｇ○○）綽號「小偉」之男子、編號10（即被告
    未○○）是綽號「彈頭」之男子、編號14（即被告午○○）是綽
    號「紅豆」之男子，他們都是在大陸地區跟我一起做詐欺工
    作的人，我與上開人等都在同一個房間接聽被害人打電話應
    徵工作，我跟上開3人是住一起、工作也一起，都在同一個
    地方等語（見偵18709卷一之1第66、67頁筆錄），及證人陳
    耀宗於警詢中證稱：警方提供指認犯罪嫌疑人紀錄表中，編
    號1（即被告Ｇ○○）是綽號「志緯」男子，他就是打電話指示
    我去收取詐欺贓款的人，編號10（即被告未○○）是綽號「彈
    頭」或「子彈」，他是跟綽號「志緯」一起從事詐欺工作的
    人，編號14（即被告午○○）綽號「紅豆」，他是跟綽號「志
    緯」一起從事詐欺工作的人。上開3人是在大陸指揮我去向
    車手拿錢的人，位於大陸地區的詐欺集團成員有給我一對一
    的電話，電話號碼我現在不記得了，大部份是被告Ｇ○○跟陳
    昱成與我聯繫，有時是被告午○○、未○○與我聯繫。我是在99
    年6至7月間加入詐欺集團，當時是被告Ｇ○○找我加入的，後
    來Ｇ○○有打一、兩次電話給我，然後拿一個門號給我，要我
    去定點跟別人收錢，後來則換成其他人打電話請我去定點向
    別人收錢，後來的那人我不知道他是誰等語（見偵18709卷
    一之1第28、57頁筆錄）
。　㈢然查，證人陳德勛於同次警詢中即已證稱：我在大陸地區
    期間工作內容是接被害人打來應徵工作的電話，我會跟被害
    人講要應徵司機，問被害人要不要做，是負責接送傳播小姐
    ，不方便直接給現金，需要被害人的帳戶用來匯薪水，如果
    要做就跟被害人約地方面試，之後就會有臺灣這邊的人跟被
    害人面試，向被害人拿取帳戶跟履歷表。與我同一個房間接
    聽被害人打電話應徵工作的人有小偉（即被告Ｇ○○）、彈頭
    （即被告未○○）、紅豆（即被告午○○）等人（見偵18709卷
    一之1第65至66頁筆錄），又於原審審理中證稱：我在先前
    遭判刑的詐欺案件中，是在詐欺集團裡負責打電話，對方打
    電話進來說要應徵馬伕（即應召集團的司機）的工作，我就
    會說需要對方提供帳戶及提款卡，說是要把小姐的錢匯進該
    帳戶，我就是要騙對方的提款卡，之後臺灣這邊會有人去向
    被害人收，之後會有人打電話來買這些帳戶提款卡。被告未
    ○○等3人都跟我一樣在廣東東莞的機房內打電話，電話名單
    是我上網刊登廣告，對方會打電話進來，或者我會上求職網
    站裡面找應徵者的資料，主動問對方要不要做馬伕這個工作
    。被告未○○當時是跟我一起搭同一架飛機過去大陸的，午○○
    、Ｇ○○則比我晚到大陸機房，我要離開時他們3人都還在機房
    裡等語（見原審卷五第88至91頁筆錄）。衡諸此等陳德勛所
    述，其於甫遭查獲之警詢直至原審審理中之證述均前後一致
    ，此段期間長達近十年，由此已足見證人陳德勛上開證述當
    屬可信，並與被告未○○等3人上開所辯相符，足見被告未○○
    等3人前揭所辯已有所憑
。　㈣至於證人陳耀宗雖於偵查中證稱：被告未○○等3人曾有打電
    話要求我去向車手收錢等語，然證人陳耀宗於原審審理中係
    證稱：我當時有兩支電話，一支是我自己的電話，另一支是
    工作機，電話裡面只有撥打過一組電話號碼，但那組號碼撥
    過去未必是同一個人接，有時是被告未○○等3人，有時是陳
    昱成，有時是不認識的人，只要工作機響了，伊就知道是要
    去收錢、送錢，但有時只有叫我準備。伊沒有親眼目睹過被
    告未○○等3人在大陸地區從事詐騙行為，當時也不知道他們
    在做什麼工作等語（見原審卷六第77至81頁筆錄），是由證
    人陳耀宗之證述可知，其無法確認被告未○○等3人實際負責
    之工作為何，縱使曾經接過該3人打來電話要其準備收款，
    亦無法確認是否與附表一至五之詐騙或恐嚇行為有關，何況
    向來加入詐欺集團之人，尤其接聽電話、車手等低階成員，
    均僅就自己有實際參與之部分共負其責，而非該段期間詐欺
    集團各件所為均與自己有關，檢察官自無法僅因陳耀宗之上
    開證詞便認定被告未○○等3人參與附表一至五之犯行或應共
    負其責。　
　六、綜上所述，本件起訴書所指被告未○○等3人係於大陸地區
    撥打電話向附表一至五所示被害人詐欺取財及恐嚇取財之人
    ，公訴人並未充分舉證，又依據卷內資料，無從證明被告未
    ○○等3人所詐得被害人帳戶資料有使用於附表一至五所示供
    被害人匯入之用，更無法證明被告未○○等3人曾通知陳耀宗
    向車手收取本案之不法所得款項，或該3人曾因附表一至五
    之何案收到過集團給予之報酬，本院無法對該3人之涉案形
    成確信，被告未○○等3人涉有上開犯嫌之證明程度不足，檢
    察官又無其他積極舉證，自不能證明該3人犯罪，自應對被
    告未○○等3人為無罪之諭知
。參、上訴駁回之理由：
　一、有罪部分
：　㈠原審同本院之認定，以被告ｚ○○所犯事證明確，適用刑事訴
    訟法第299條第1項前段、修正前刑法第339條第1項、刑法第
    2條第1項前段、第2項、第28條、第216條、第211條、第158
    條第1項、第346條第1項、第55條、第41條第1項前段（漏載
    第8項）、第51條第5款、第74條第1項第1款、第2項第4款、
    刑法施行法第1條之1第1項、第2項前段等規定，並審酌被告
    ｚ○○案發時年輕力壯，不思以正當方式獲得財物，竟加入詐
    欺集團，危害社會治安甚鉅，且由其參與之分工角色係向詐
    欺集團成員收取詐欺或恐嚇取財所得款項，並負責處理上開
    不法款項之後續事宜，是其參與本件犯罪情節非輕，惟念其
    犯後能坦承犯行，且無其他犯罪紀錄，素行及犯後態度尚可
    ，兼衡其於原審審理中努力填補詐欺集團所造成被害人等之
    損失，與絕大多數被害人達成和解，有原審調解筆錄、和解
    書為憑（其餘未達成和解者均係因被害人未到場參與調解表
    示意見，見原審卷六第1至60、87至335頁、原審卷七第1至2
    3頁），另佐以被告ｚ○○之犯罪所得為經手款項之1％及其專科
    肄業之智識程度、案發時在大陸開設貿易公司每月約人民幣
    2萬元收入、有幼子需撫養之家庭經濟狀況等一切情狀，量
    處如附表一至五「原審宣告刑」欄所示之刑，並就得易科罰
    金之部分，諭知易科罰金之折算標準，再依修正後刑法第50
    條之規定，就有期徒刑得易科罰金部分，定應執行有期徒刑
    2年，如易科罰金，以新臺幣1千元折算1日，就有期徒刑不
    得易科罰金部分（即附表一編號3、附表二編號1、附表三編
    號1），定應執行有期徒刑1年10月。併就上開宣告刑，於緩
    刑部分說明：被告ｚ○○前未曾受有期徒刑以上刑之宣告，有
    本院被告前案紀錄表在卷可稽，其因一時失慮致犯本罪，而
    其於原審審理中已坦認犯罪，且與絕大多數被害人達成和解
    或全數賠償被害人損失，縱有未能賠償或達成和解之被害人
    ，亦係因其等經原審安排調解後不願到庭，而非被告ｚ○○不
    願賠償，況該等未到庭之被害人所受詐騙損失金額均非鉅額
    ，認被告ｚ○○確有悔意，經此論罪科刑之教訓，應知所警惕
    而無再犯之虞，所宣告之刑以暫不執行為適當，爰依刑法第
    74條第1項第1款之規定，均併予宣告緩刑5年，惟為確保被
    告ｚ○○記取教訓並建立尊重法治之正確觀念，認有課予一定
    負擔之必要，併依刑法第74條第2項第4款規定，命其應於本
    判決確定後2年內，向國庫支付新臺幣50萬元。經核原審之
    認事用法均無違誤（但就原判決附表一至五若干事實細節有
    所疏漏或錯誤之處，均經本院逕予更正如本判決附表一至五
    ），量刑亦稱妥適，就諭知附條件緩刑之部分亦詳為說明原
    因，核無違法或不當之處
。　㈡此外，就沒收部分（本為緩刑效力所不及），原判決業已
    詳為交代：①被告ｚ○○於原審自承：可得之報酬係按經手款項
    的1％計算等語（見原審卷五第87頁筆錄），而就附表二編號
    1；附表三編號9、10、14、18、23、24、31、32、39、41、
    45、48、49；附表四編號3、7；附表五編號5、7、9、14、1
    7、21所示尚未和解之金額總計為35萬3,132元（按該等被害
    人經本院傳喚亦皆未到庭），另加計附表三編號16所示被害
    人雖與被告ｚ○○達成和解，然因不欲提供帳戶致被告ｚ○○無從
    償還被害人受騙之金額8萬3,000元後（見原審卷六第87、14
    2頁），總金額共43萬6,132元，上開金額之1％屬被告ｚ○○之
    犯罪所得，故其犯罪所得為金額為4,361元，應依刑法第38
    條之1第1項前段規定宣告沒收，又上開犯罪所得並未扣案，
    自應依同條第3項之規定，於全部或一部不能沒收或不宜執
    行沒收時，追徵其價額；②其餘被害人所受之損害，因已與
    被告ｚ○○達成和解，且被告ｚ○○均已賠償被害人之損失，已足
    達沒收制度剝奪被告犯罪所得之立法目的，如就此部分犯罪
    所得再予以沒收或追徵，尚有過苛之虞，爰依刑法第38條之
    2第2項之規定，不為沒收之諭知；③詐欺集團所屬其餘成員
    遭扣案之物品，因已於前案宣告沒收，且早已執行完畢，自
    無庸於本案再次宣告沒收。經核原審針對未扣案犯罪所得沒
    收之認定及諭知，於法有據，被告ｚ○○亦表示無意見（見本
    院卷二第156頁筆錄）
。　㈢檢察官提起上訴，稱被告ｚ○○加入陳昱成所屬詐欺集團，又
    聘僱前案被告林宥里協助處理詐騙款項等，且對前案被告黃
    祥哲參與本件詐欺集團之行為亦有指示權限，完全立於主導
    者之地位，惟原判決卻諭知被告ｚ○○較前案被告林宥里、黃
    祥哲更輕之刑度，有量刑失衡之情形。然而，被告ｚ○○並非
    本件詐欺集團之首腦，業如前述（見壹、二、㈡），而前案
    被告林宥里、黃祥哲之量刑較被告ｚ○○為重之原因，乃因林
    宥里、黃祥哲於前案中矢口否認犯罪，且均未賠償被害人（
    見本院卷一第223、224頁前案判決書），相較於本案被告ｚ○
    ○，其自原審迄今均坦承犯行，且已與大部分之被害人達成
    和解並均已給付完畢，其犯後態度及對被害人損害之積極彌
    補，即為其獲得較輕量刑之主因，檢察官此部分上訴意旨未
    詳較前案被告林宥里、黃祥哲與被告ｚ○○之犯後態度及賠償
    情形，遽稱原判決所為量刑過輕，自無理由
。　㈣檢察官上訴另稱原審諭知緩刑不當，然而，考量上開被告ｚ
    ○○之犯後態度及賠償情形，其既已彌補本案被害人大部分之
    損害，本案迄今將近10年，經此偵、審之教訓，其當已知所
    警惕（期間均無其他犯案紀錄可佐），則原審所諭知之上開
    附條件緩刑，應已足以督促被告ｚ○○切勿再犯，檢察官此部
    分之上訴亦無理由
。二、無罪部分
：　㈠檢察官上訴另稱，被告未○○等3人雖係負責於大陸地區騙取
    被害人之人頭帳戶，然詐欺集團騙取人頭帳戶之目的即為供
    受詐騙之被害人匯入詐欺款項，故被告未○○等3人之行為仍
    係詐欺集團分工之一部，本應令其等與詐欺集團成員同負共
    犯責任，原判決將詐欺集團共犯間之刑事責任割裂適用，認
    定被告未○○等3人僅需為騙取人頭帳戶之行為負責而均諭知
    無罪，其結論顯有不當等語
。　㈡然而，檢察官從未舉證被告未○○等3人參與詐騙何人頭帳戶
    得手，曾供附表一至五之何被害人匯入多少被害款項之用，
    以該3人僅係撥打詐騙電話之層級，顯與被告ｚ○○統籌處理該
    集團該期間全部不法所得不同，自應僅就其等實際參與之詐
    騙部分，依共同正犯之法理共負其責，檢察官舉證不足，本
    院已說明理由如前，而今檢察官提起上訴，仍未能就上述該
    3人具體參與之事實予以舉證或指出證明方法，事證有疑，
    仍應利歸被告，該3人犯嫌同樣無法證明，檢察官此部分之
    上訴亦無理由
。三、是以，檢察官之上訴，全部無理由，依法應予駁回
。據上論斷，應依刑事訴訟法第368條，判決如主文
。本案經檢察官吳文琦提起公訴，檢察官許智評提起上訴，檢察
官羅建勛到庭執行職務
。中　　華　　民　　國　　110 　年　　2 　　月　　23　　
日                    刑事第八庭  審判長法  官  陳世
宗                                      法  官  周明
鴻                                      法  官  吳勇
毅以上正本證明與原本無異
。附表二編號1部分，如不服本判決，應於收受送達後20日內向
本院提出上訴書狀，其未敘述上訴之理由者並得於提起上訴後20
日內向本院補提理由書（均須按他造當事人之人數附繕本）「切
勿逕送上級法院」。無罪部分，檢察官如不服本判決提起上訴，
須受刑事妥速審判法第9條限制。其餘均不得上訴
。刑事妥速審判法第9條
：除前條情形外，第二審法院維持第一審所為無罪判決，提起上
訴之理由，以下列事項為限
：一、判決所適用之法令牴觸憲法
。二、判決違背司法院解釋
。三、判決違背判例
。刑事訴訟法第 377 條至第 379 條、第 393 條第 1 款之規定
，於前項案件之審理，不適用之
。                                      書記官  許家
慧中　　華　　民　　國　　110 　年　　2 　　月　　25　　
日附表一
編號 受騙時間 受騙或受恐嚇情形 匯款時 間   、地點 匯入之銀行帳 號/戶名 受騙金額單位：新臺幣，元（下同） 原審宣告刑  受騙地點       被害人       1   99年6月1日晚間11時30分許      詐欺集團成年成員共同意圖為自己不法所有，基於詐欺之犯意聯絡，先由自稱「亞析」小姐之詐欺集團成年成員以000000000000000mail.com帳號與ｉ○○使用之msn帳號聯絡，並散布援助交易之訊息，ｉ○○見之乃相約於左列地、地見面。迨ｉ○○依約到達後，該詐欺集團女性成年成員自稱為「亞析」之學姐，以電話與ｉ○○聯絡，佯稱為測試ｉ○○是否為警察人員，要求其先匯款二萬元至指定之帳戶云云，致ｉ○○陷於錯誤，於右列時、地，依指示操作自動員機，將二萬元匯入右列帳戶。嗣由楊皓正、林志峰持右列帳戶金融卡提款。 99年6月2日晚間11時49分許桃園縣中壢市元化路百貨公司附近 台灣銀行永和分行 000-000000000000如起訴書附表七編號28所示/吳正文 20,000 ｚ○○共同犯詐欺取財罪，處有期徒刑貳月，如易科罰金，以新臺幣壹仟元折算壹日。  桃園縣中壢市元化路百貨公司        ｉ○○      2 99年6月2日凌晨00時30分許 該詐欺集團男性成年成員接續前開詐欺犯意，以門號0000000000電話與ｉ○○聯絡，佯稱因ｉ○○前述匯款動作致系統當機而需賠償損失云云，因ｉ○○未予理會而未得逞。 未匯款 未匯款 未匯款   ｉ○○        3    99年6月2日  該詐欺集團成年成員另共同意圖為自己不法所有，基於恐嚇取財之犯意聯絡，於左列時間一直以電話及網路與ｉ○○聯絡，並告以其與家人之個人資料，及要找人堵ｉ○○云云，致ｉ○○心生畏懼，依詐欺集團成年成員指示，於右列時、地，將右列款項存入右列帳戶。 99年6月3日（起訴書附表誤載為2日）凌晨0時 許第一銀行自動櫃員機  第一商銀光復分行000-00000000000  ;/李明山 100,000  ｚ○○共同犯恐嚇取財罪，處有期徒刑捌月。  ｉ○○         99年6月3日（起訴書附表誤載為2日 ）第一銀行 第一商銀鳳山分行000-00000000000  ;/史嘉樑 100,000     4  99年6月3日上午10時 詐欺集團成年成員又共同意圖為自己不法所有，基於詐欺之犯意聯絡，於左列時間以電話與ｉ○○聯絡，佯以要返還其先前匯出之二十二萬元，並要其於同日下午2時30分許，至桃園縣中壢頂壢郵局申請餘額證明與開啟金融卡約定轉帳功能，並指定右列帳戶為轉帳帳號云云，致ｉ○○陷於錯誤，依詐欺集團成年成員指示操作自動櫃員機，而將其帳戶內之四十八萬三千一百八十四元存款，匯入右列帳戶。 99年6月3日 彰化銀行北投分行 000-0000000000000 0/鄭玄宜 483,184  ｚ○○共同犯詐欺取財罪，處有期徒刑伍月，如易科罰金，以新臺幣壹仟元折算壹日。  ｉ○ ○